【裁判字號】    91,訴,1403
【裁判日期】    920619
【裁判案由】    勞保
【裁判全文】
臺北高等行政法院判決                            九十一年度訴字第一四○三號
                              .
    原      告  丙○○
                甲○○
    兼右原告法  乙○○
    定代理人                  .
    被      告  勞工保險局
    代  表  人  廖碧英(總經理.
    訴訟代理人  戊○○
                丁○○
右當事人間因勞保事件，原告不服行政院勞工委員會中華民國九十一年二月二十五日
台九十勞訴字第○○五五六七六號訴願決定，提起行政訴訟。本院判決如左：
    主  文
原告之訴駁回。
訴訟費用由原告負擔。
    事  實
一、事實概要：緣台灣電力股份有限公司被保險人邱聰榮於民國（下同）九十年三月
    十二日因休克、敗血症、上消化道出血、肝硬化及腎衰竭等症死亡，其受益人即
    原告乙○○於九十年三月二十七日（被告受理日期）檢據申請其職業傷害死亡給
    付。案經被告審查，以邱君所患與其工作並無相當因果關係，不得視為職業傷害
    ，應屬普通疾病，乃於九十年七月十一日以九十保給字第六○一二三六○號函核
    定，按普通疾病死亡核發死亡給付三十五個月。原告乙○○不服，申請審議，遭
    審定駁回，提起訴願，亦遭決定駁回，遂由原告三人提起本件行政訴訟。
二、兩造聲明：
  (一)原告聲明：1.訴願決定、審議審定及原處分均撤銷，並命被告再給付原告新台幣
                四十二萬元。
              2.訴訟費用由被告負擔。
  (二)被告聲明：1.駁回原告之訴。
              2.訴訟費用由原告負擔。
三、兩造之爭點：邱聰榮是否屬職業傷害而致死亡？
  (一)原告主張之理由：
    1.本件原告甲○○、丙○○、乙○○分別為被保險人邱聰榮之子、女及配偶，為
      被保險人之法定繼承人，有戶籍謄本可稽。
    2.本件被保險人邱聰榮任職台灣電力股份有限公司（下稱台電公司）高雄營運處
      內線技術員，於民國（下同）八十六年五月九日因奉派電表拆除執行職務，不
      慎發生墜落事故，就醫後一直未見好轉，經三次核准延長公傷假至九十年五月
      八日止，因長期就醫致衍生多項併發症，於九十年三月十二日病逝，有台灣電
      力股份有限公司員工災害事故報告表可佐：
      (1)邱君於職災事故當時（八十六年五月九日），受有頭部外傷顱骨骨折、顱內
        出血、胸椎骨折之重大傷害，非單純脊髓傷害，當日進行長達三小時之頭部
        手術，十日後即（八十六年五月十九日）再進行脊椎手術。前後經二次大手
        術，有診斷證明書可稽。又邱君於事故發生手術後，雙下肢麻痺、背部膿瘍
        、血小板低下，有診斷證明書可按；持續就醫期間，大小便無法自解，須依
        賴藥物與看護協助排泄，八十八年間因手術後脊髓傷口處引起化膿性蜂窩組
        織炎、肝硬化、消化道出血、敗血症、自發性細菌腹膜炎、腎衰竭等症狀。
      (2)被保險人自六十九年四月十五日起任職台電公司高雄區營業處，迄發生職災
        事故止，工作經驗達十五年，生活正常，從無肝炎帶原者，家族亦無此病史
        ，不喝酒、不熬夜，每年健保Ａ卡均未用完，事故發生前於八十六年三月二
        十四日接受勞工定期安全檢查，一切正常，若非職災事故施行腦部、胸腔等
        大手術，並脊椎受損導致血小板不足進行大量輸血，遭感染始有肝硬化、消
        化道出血、敗血症而導致休克死亡，有歷次診斷證明書及死亡證明書可稽。
        是被保險人確因八十六年五月九日職災事故重創於未曾終止之治療中衍生多
        項併發症後導致休克死亡，直接關係明確。
      (3)按一般Ｂ型或Ｃ型肝炎導致肝硬化非於短時間所能形成（一般肝炎導致肝硬
        化約十五年至二十年）。邱君於職災重傷治療期間診斷罹患肝硬化、脾腫大
        ，則其成因無疑係因職災事故經兩次大手術之大量輸血，大量感染肝炎病毒
        ，因邱君術後雙下肢麻痺、背部膿瘍、血小板低下等症狀，持續就醫治療並
        接受輸血，抵抗力明顯減弱，後因敗血症而致腎衰竭休克，導致死亡之直接
        原因，此部分確與職災事故有相當因果關係存在。
    3.原告乙○○（即被保險人之妻）經申請審議、訴願提起救濟，均遭駁回，其理
      由認定概以肝硬化導致死亡與職災傷害無相關因果關係為由，惟查：
      (1)邱君因職災受重創，持續治療中，其背部膿瘡傷口一直無法癒合，八十八年
        九月九日再次住院時始發現有肝硬化，其間並衍生食道靜脈瘤引起大量吐血
        ，依專業醫師稱：一般肝硬化診斷後即有血便，大量吐血至昏迷死亡，其間
        約在半年期間，換言之，若確因肝硬化疾病導致死亡，斷不會拖延長達近二
        年。
      (2)邱君於死亡前，肚子腫脹，發燒住院，隨即因敗血症，休克死亡，直接導致
        邱君死亡之原因為休克，敗血症、消化道出血、自發性細菌腹膜炎，復有死
        亡證明書可稽，至肝硬化係其他對於死亡有影響之疾病或身體狀況（但與引
        起死亡之疾病或傷害無直接關係者），亦載明於死亡證明書上，是縱有肝硬
        化疾病，亦非導致死亡之原因。
    4.為發現真實，請求調查左列證據：
      (1)請向高雄醫學院附設中和紀念醫院並高雄市立小港醫院函調被保險人邱聰榮
        自八十六年五月九日起至診斷病歷（附中文），查明發生職災重傷害至死亡
        期間之完整醫療過程。
      (2)請求傳訊高雄市小港醫院侯乃仁醫師到庭說明其開立死亡證明書之專業意見
        ，查明職災重傷害與死亡之因果關係。
    5.基上所陳，本件被保險人確因職業傷害導致死亡，應依勞工保險條例第六十四
      條之規定給與原告等遺屬津貼四十個月，前被告依同條例第六十三條給付三十
      個月，應再給付十個月遺屬津貼即四十二萬元。
  (二)被告主張之理由：
    1.按「被保險人死亡時，按其平均月投保薪資，給與喪葬津貼五個月。遺有配偶
      、子女及父母、祖父母或專受其扶養之孫子女及兄弟、姊妹者，並給與遺屬津
      貼；其支給標準，依左列規定：一、．．．。三、參加保險年資合計已滿二年
      者，按被保險人平均月投保薪資，一次發給三十個月遺屬津貼。」「被保險人
      因職業傷害或罹患職業病而致死亡者，不論其保險年資，除按其平均月投保薪
      資，一次發給喪葬津貼五個月外，遺有配偶、子女及父母、祖父母或專受其扶
      養之孫子女及兄弟、姊妹者，並給與遺屬津貼四十個月。」勞工保險條例第六
      十三條及第六十四條分別定有明文。另「被保險人因執行職務而致傷害者，為
      職業傷害。」復為勞工保險被保險人因執行職務而致傷病審查準則第三條第一
      項所明定。
    2.查本件台灣電力股份有限公司被保險人邱聰榮於九十年三月十二日因休克、敗
      血症、消化道出血、肝硬化及腎衰竭等症死亡，其受益人即原告乙○○檢據申
      請職業傷害死亡給付。據死亡給付申請書載略以，邱君於八十六年五月九日工
      作時不慎自高處墜落受傷，半身癱瘓，就醫三年有餘，未見好轉，衍生併發症
      ，於九十年三月十二日死亡。又據高雄市立小港醫院出具之死亡證明書載略以
      ，直接引起邱君死亡之原因為休克，先行原因為敗血症、消化道出血及自發性
      細菌性腹膜炎，其他對於死亡有影響之疾病或身體狀況則為肝硬化及腎衰竭。
      案經被告函詢邱君就診之高雄醫學大學附設中和紀念醫院，據該院函復略以：
      「．．．其死亡與八十六年五月九日受傷有無因果關係無法據以判定」，並檢
      附邱君之病歷資料，被告另函詢高雄市立小港醫院，據該院函復略以：「．．
      ．依常理及醫學知識來說，病人乃因敗血症合併消化道出血休克死亡，與八十
      六年五月九日受傷意外之因果關係，直接干係並不強烈。」被告將上開病歷相
      關資料送請職業病專科醫師審查，其意見略以：「一、本案依其就醫經過記錄
      ，其八十六年五月九日所患脊髓傷害併下半身偏癱，於手術後接受復健，情況
      穩定。二、八十八八月十一日起發現病人有肝硬化，後續有消化道出血，後合
      併敗血症而死亡，上述疾病非因該受傷而發生，主治醫師亦有相同見解。三、
      本案不能認定其發病死亡與前述八十六年五月九日之摔傷有相當因果關係。」
      據此，邱君非因職業傷害而致死亡，被告依勞工保險條例第六十三條規定發給
      三十五個月普通疾病死亡給付，於法並無不合。原告不服，提起爭議審議及訴
      願，均經駁回在案。
    3.原告訴稱邱君確因八十六年五月九日職災事故之治療中衍生多項併發症後導致
      休克死亡，其罹患肝硬化，係因職災事故經兩次大手術之大量輸血，感染肝炎
      病毒，後因敗血症而致腎衰竭休克，導致死亡，與職災事故有相當因果關係存
      在云云，惟本件被告於審核時，除以原告檢附之申請書、死亡證明書等資料予
      以審核外，另曾向邱君就診之醫院調閱其相關病歷資料，並徵詢職業病專科醫
      師意見如前述。又原告不服原處分，向勞工保險監理委員會申請審議，亦經該
      會特約醫師審查意見略以：「本病人係肝惡化、敗血死亡，申請因前工傷輸血
      所致職災死亡給付。本病人係八十六年五月因公受傷並大量輸血，但其八十八
      年已診斷肝硬化、脾腫大，一般Ｃ型或Ｂ型肝炎導致肝硬化很少在這麼短時間
      形成，且病人所附體檢表並無Ｂ型或Ｃ型肝炎標誌檢驗報告且無肝功能測驗，
      難確定本病人原本沒有肝炎，以其輸血時間與診斷肝硬化間距過短（一般肝炎
      導致肝硬化約十五年至二十年），勞保局不同意其相關性，不以職災核付為合
      理。」（詳監委會案卷）。是原告所訴非有理由，委無足採。
    理  由
一、按「被保險人死亡時，按其平均月投保薪資，給與喪葬津貼五個月。遺有配偶、
    子女及父母、祖父母或專受其扶養之孫子女及兄弟、姊妹者，並給與遺屬津貼；
    ；其支給標準，依左列規定：一、．．．。三、參加保險年資合計已滿二年者，
    按被保險人平均月投保薪資，一次發給三十個月遺屬津貼。」、「被保險人因職
    業傷害或罹患職業病而致死亡者，不論其保險年資，除按其平均月投保薪資，一
    次發給喪葬津貼五個月外，遺有配偶、子女及父母、祖父母或專受其扶養之孫子
    女及兄弟、姊妹者，並給與遺屬津貼四十個月。」勞工保險條例第六十三條及第
    六十四條分別定有明文。次按「被保險人因執行職務而致傷害者，為職業傷害。
    」復為勞工保險被保險人因執行職務而致傷病審查準則第三條第一項所明定。
二、本件原告乙○○之配偶邱聰榮係台灣電力股份有限公司被保險人，於九十年三月
    十二日因休克、敗血症、上消化道出血、肝硬化及腎衰竭等症死亡，原告乙○○
    基於受益人身分於九十年三月二十七日（被告受理日期）檢據申請其職業傷害死
    亡給付。案經被告審查，以邱君所患與其工作並無相當因果關係，不得視為職業
    傷害，應屬普通疾病，乃於九十年七月十一日以九十保給字第六○一二三六○號
    函核定，按普通疾病死亡核發死亡給付三十五個月。原告乙○○不服，申請審議
    ，遭審定駁回，提起訴願，亦遭決定駁回等情，有勞工保險給付申請書、被告上
    開函、勞工保險監理委員會審議勞工保險爭議事項審定書及行政院勞工委員會訴
    願決定書等附卷可稽，且為兩造所不爭執，堪信為真實。
三、查系爭台灣電力股份有限公司被保險人邱聰榮於九十年三月十二日因休克、敗血
    症、消化道出血、腹膜炎、肝硬化及腎衰竭等症死亡，原告乙○○基於受益人檢
    據高雄市立小港醫院九十年三月十三日出具死亡證明書，申請職業傷害死亡給付
    。上開死亡證明書「死亡原因」欄明載1.直接引起死亡之疾病或傷害先行原因為
    ：甲、休克；乙、敗血症、消化道出血；丙、自發性細菌性腹膜炎；2.其他對於
    死亡有影響之疾病或身體狀況為：肝硬化、腎衰竭。另死亡給付申請書「保險事
    故」欄明載：「邱君於八十六年五月九日配合高雄市○○道路拓寬拆屋工程執行
    拆電表工作時，不慎自高處墜落受傷，半身癱瘓，就醫三年有餘，未見好轉，衍
    生多項併發症，不幸於九十年三月十二日逝世於高雄市立小港醫院。」等語，有
    死亡證明書及勞工保險給付申請書附卷可考。案經被告函詢邱聰榮就診之高雄醫
    學大學附設中和紀念醫院，據該院以九十年四月二十六日（90）高醫附業字第○
    九五四號函復以：「病患因意外墜落於八十六年五月九日至院急診求診，經診斷
    為(一)頭部外傷顱內出血。(二)第十一胸椎壓迫性骨折合併下半身截癱。旋即入住腦
    神經外科，於同年五月九日及五月十九日接受兩次手術治療，同年六月四日轉復
    健科接受復健治療，同年七月二十五日出院，出院後至八十七年十一月三日期間
    ，回診追蹤治療計二十二天，嗣後即中斷回院，是故其死亡與八十六年五月九日
    受傷有無因果關係則無法據以判定。」等語，並檢附邱聰榮之病歷資料，有上開
    函及病歷在卷可按。被告另函詢高雄市立小港醫院，據該院九十年六月十三日（
    90 ）高醫港秘字第○九○九號函復邱聰榮相關病情為：「查病人邱聰榮先生，
    過往史為在民國八十六年五月份，因不慎自高處墜落導致脊髓傷害（第十一胸椎
    ）併下半身偏癱，在本院尚未正式營運（民國八十七年十一月十六日）為小港居
    民服務前，病人因此疾病而被送至高雄醫學大學附設中和紀念醫院接受手術治療
    。自民國八十七年十一月二日起，病人開始在本院復健科門診有求醫的記錄，接
    受之前手術後定立的長期復進運動計畫。自民國八十八年八月十一日起，病人開
    始在本院內科門診有求醫的記錄，主訴為咳嗽有痰約一周，理學檢查發現右下肺
    野呼吸音減少，胸部放射線檢查可見右側肋膜積水，當日入院後到該月二十四日
    的住院期間，藉由腹部超音波掃描還發現慢性肝病疑肝硬化、脾腫大、腹水，血
    液檢查發現白血球數、血色素、血小板數均偏低，慢性腎衰竭。自民國八十八年
    十二月十日至民國八十九年五月二十三日、民國八十九年九月十日至民國八十九
    年九月十八日、民國八十九年十月八日至民國八十九年十一月九日、民國九十年
    一月十三日至民國九十年一月十九日，病人因食道靜脈瘤破裂出血、泌尿道感染
    、肝腦病變、大量腹水及肋膜積水等併發症有四次內科病房住院治療的記錄，在
    出院期間，病人接受居家照護，家庭醫學科醫師及公衛護理師定期會到病人家中
    訪視。病人因日漸腹脹、腹痛、下肢水腫於民國九十年三月三日被送至本院急診
    求醫，畏寒、發燒、吐鮮血等症狀也得知，住院後雖經輸血、抗生素治療，病人
    終因不治而於民國九十年三月十二日上午九時二分病逝本院內科病房。依常理及
    醫學知識來說，病人乃是因敗血症合併消化道出血休克死亡，這與民國八十六年
    五月九日的受傷意外之因果關係，直接干係並不強烈。」等語，亦有上開復函在
    卷可按。嗣被告將上開病歷相關資料送請職業病專科醫師審查，審查意見明載：
    「一、本案依其就醫經過記錄，其八十六年五月九日所患脊髓傷害併下半身偏癱
    ，於手術後接受復健（八十七牛十一月二日起），情況穩定。二、八十八年八月
    十一日起發現病人有肝硬化，後續有消化道出血，後合併敗血症而死亡，上述疾
    病非因該受傷而發生，主治醫師亦有相同見解。三、本案不能認定其發病死亡與
    前述八十六年五月九日之摔傷有相當因果關係。」等語，有該審查意見附於原處
    分卷可憑。另被告不服原處分向勞工保險監理委員會申請審議，亦經該委員會將
    相關病歷資料送請特約醫師審查，審查意見明載：「本病人係肝惡化、敗血死亡
    ，申請因前工傷輸血所致職災死亡給付。本病人係八十六年五月因公受傷並大量
    輸血，但其八十八年已診斷肝硬化、脾腫大，一般Ｃ型或Ｂ型肝炎導致肝硬化很
    少在這麼短時間形成，且病人所附體檢表並無Ｂ型或Ｃ型肝炎標誌檢驗報告且無
    肝功能測驗，難確定本病人原本沒有肝炎，以其輸血時間與診斷肝硬化間距過短
    （一般肝炎導致肝硬化約十五年至二十年），勞保局不同意其相關性，不以職災
    核付為合理。」等語，有該審查意見附卷可稽。
四、按「甲之行為與乙之死亡之間，縱有如無甲之行為，乙即不致死亡之關係，而此
    種行為，按諸一般情形，不適於發生該項結果者，即無相當因果關係，自不得謂
    乙係被甲侵害致死」最高法院二十三年上字第一○七號判例釋示在案，易言之，
    以本件被保險人受傷就診歷程而言，邱聰榮因執行職務，自高處墜落受傷，所受
    顱內出血、胸椎骨折等症狀，必須施行手術，大量輸血，固可能感染其他併發症
    ；但按諸一情形，手術輸血不適於發生邱聰榮休克、敗血症、肝硬化、消化道出
    血等致死原因之結果，則邱聰榮之高處墜落受傷與死亡之間即無相當因果關係至
    明。揆諸前揭規定，被告認定邱聰榮之死亡，與執行職務無相當因果關係，改依
    勞工保險條例第六十三條規定發給三十五個月普通疾病死亡給付，於法有據。
五、原告主張邱聰榮自六十九年四月十五日起任職台電公司高雄區營業處，迄發生職
    災事故止，工作經驗達十五年，生活正常，從無肝炎帶原者，確因八十六年五月
    九日職災事故之治療中衍生多項併發症後導致休克死亡，其罹患肝硬化，係因職
    災事故經兩次大手術之大量輸血，感染肝炎病毒，後因敗血症而致腎衰竭休克，
    導致死亡，與職災事故有相當因果關係存在云云；但查被告審查原告之申請時，
    除原告檢附之申請書、死亡證明書外，並向邱聰榮就診之高雄醫學大學附設中和
    醫院、及高雄市立小港醫院調閱其相關病歷資料，並徵詢職業病專科醫師意見，
    為綜合之判斷，已如前述。上開資料之綜合判斷，顯示邱聰榮之死因與其於八十
    六年五月九日執行職務受傷無相當因果關係，且原告所提出之診斷證明書、定期
    健康檢查紀錄表等亦不足資為邱聰榮墜落受傷施行手術治療時，輸血引起敗血症
    、肝硬化及消化道出血等症狀之積極證據，原告此項主張，要屬無據。
六、按「當事人聲明之證據，法院應為調查。但就其聲明之證據中認為不必要者，不
    在此限」民事訴訟法第二百八十六條定有明文；又該條文為行政訴訟法第二編第
    一章第四節「證據」所準用，亦為行政訴訟法第一百七十六條所明定。查原告主
    張請向高雄醫學院附設中和紀念醫院並高雄市立小港醫院函調被保險人邱聰榮自
    八十六年五月九日起至診斷病歷（附中文），查明發生職災重傷害至死亡期間之
    完整醫療過程一節，因高雄醫學大學附設中和紀念醫院及高雄市立小港醫院業依
    被告函詢，而分別於九十年四月二十六日及六月十三日函復邱聰榮就診情形，已
    如前述，而高雄醫學大學附設中和紀念醫院亦檢附邱聰榮病歷在卷，上開資料且
    經被告及勞工保險監理委員會送請特約醫師審查過，是原告此項主張顯屬不必要
    ；另原告請求傳訊高雄市小港醫院侯乃仁醫師到庭說明其開立死亡證明書之專業
    意見，查明職災重傷害與死亡之因果關係一節，則因邱聰榮死因業經高雄市立小
    港醫院候主任立具死亡證明書在卷可稽，要無再行調查之必要，原告此項主張亦
    失其必要，併此敘明。
七、綜合上述，本件被保險人邱聰榮於九十年三月十二日因休克、敗血症、消化道出
    血、肝硬化等原因致死與其八十六年五月九日執行職務時墜落所受顱用出血、胸
    椎骨折等症狀無相當因果關係，被告否准原告所為職業傷害死亡給付之申請，改
    核普通疾病給付，並無不合，審議審定及訴願決定遞予維持，亦無違誤，原告仍
    執前詞，訴請撤銷，併請求判命被告應再給付原告四十二萬元，均為無理由，應
    予駁回。
據上論結，本件原告之訴為無理由，爰依行政訴訟法第九十八條第三項前段，判決如
主文。
中      華      民      國    九十二    年      六      月     十九     日
                 臺 北 高 等 行 政 法 院   第 六 庭
                             審 判 長 法  官   林 樹 埔
                                      法  官   曹 瑞 卿
                                      法  官   闕 銘 富
右為正本係照原本作成。
如不服本判決，應於送達後二十日內，向本院提出上訴狀並表明上訴理由，如於本判
決宣示後送達前提起上訴者，應於判決送達後二十日內補提上訴理由書（須按他造人
數附繕本）。
中      華      民      國    九十二    年      六      月     十九     日
                                      書記官   吳 芳 靜


司法院資訊處製作；財團法人民間司法改革基金會備份。
